臺灣高等法院高雄分院刑事判決　　　　94年度上訴字第1645號
上　訴　人　臺灣高雄地方法院檢察署檢察官
被　　　告　甲○○
上列上訴人因被告違反毒品危害防制條例案件，不服臺灣高雄地
方法院94年度訴字第2924號中華民國94年9月20日第一審判決（
起訴案號：臺灣高雄地方法院檢察署94年度毒偵字第5654號），
提起上訴，本院判決如下：
    主  文
原判決撤銷，發回臺灣高雄地方法院。
    理  由
一、公訴意旨略以：被告甲○○前因違反毒品危害防制條例案件
    ，經臺灣高雄地方法院判處應執行有期徒刑1 年6 月確定，
    於民國（下同）92年10月9 日入監執行，於94年5 月24日假
    釋出獄（未構成累犯）；復於91年間因施用毒品案件，經該
    院裁定令入戒治處所施以強制戒治1 年，於92年8 月4 日執
    行完畢。詎仍未戒除毒癮，復基於施用一級毒品海洛因之犯
    意，於強制戒治執行完畢後5 年內即94年6 月13日下午3時
    23分回溯24小時內某時許，在不詳地點，施用第一級毒品海
    洛因。嗣於94年6 月13日下午3 時23分許，經通知至高雄市
    市○○路171 號觀護人室定期報到並採集其尿液送驗後，始
    悉上情，因認被告涉犯毒品危害防制條例案件第10條第1 項
    之施用第一級毒品罪嫌。
二、原審判決略以：
  (一)按檢察官對於施用第一、二級毒品案件之被告提起公訴，必
    以該被告係受觀察、勒戒或強制戒治執行完畢釋放後5 年內
    再犯第10條之罪者為其前提要件，此觀之毒品危害防制條例
    第20條、第23條第2 項之規定自明。是施用第一、二級毒品
    案件之被告，如係未經觀察、勒戒及經觀察、勒戒或強制戒
    治執行完畢釋放後，5 年後再犯施用第一、二級毒品罪者，
    檢察官逕行提起公訴，其起訴應屬違背程序，法院應依刑事
    訴訟法第303 條第1 款諭知不受理之判決。
  (二)經查被告甲○○前於87年間因施用第二級毒品案件，先經檢
    察官聲請本院（即原審法院）以87年度毒聲字第3680號裁定
    施以強制戒治，甲○○遂於87年12月2 日受強制戒治，再經
    該院以88年度毒聲字第2632號裁定停止戒治付保護管束，甲
    ○○即於88年4 月22日停止處分執行而釋放，復經該院以88
    年度毒聲字第6280號裁定撤銷停止戒治，甲○○又於88年10
    月20日入戒治處所受強制戒治，嗣於89年5 月13日強制戒治
    執行完畢，於89年5 月14日釋放之事實，有臺灣高雄地方法
    院檢察署94年毒偵字第5654號卷附被告全國施用毒品案件記
    錄表在卷可參。被告在前揭強制戒治執行完畢釋放後5 年內
    又因犯施用第一級毒品罪，經檢察官聲請該院以91年度毒聲
    字第2677號裁定施以強制戒治，甲○○於91年8 月9 日受強
    制戒治，期滿日期應為92年8 月4 日，嗣再經該院以91年度
    毒聲字第8233號裁定停止戒治付保護管束，甲○○於92年1
    月14日因停止處分執行而釋放，復經該院以92年聲字第3317
    號裁定撤銷停止戒治，然因被告經通緝在案而未執行，嗣經
    臺灣高雄地方法院檢察署檢察官於93年2 月5 日因法律修正
    報結而未予執行之事實，有臺灣高雄地方法院檢察署94年毒
    偵字第5654號卷附臺灣高雄地方法院檢察署全國施用毒品案
    件記錄表、91年度毒聲字第2677號裁定、92年聲字第8233號
    裁定、92年聲字第3317號裁定、臺灣高雄地方法院檢察署93
    年毒戒執緝二字第002 號卷宗封面及卷內檢察官於93年2 月
    5 日簽具因法律修正強制戒治不予執行之簽呈附卷可參。綜
    合以上，公訴意旨所稱之被告強制戒治執行完畢日期92年8
    月4 日係前揭強制戒治案件指揮書執畢日期，並非強制戒治
    執行完畢釋放之日期，檢察官就此應有誤會。
  (三)依92年7 月9 日修正公布93年1 月9 日施行之毒品危害防制
    條例第35條第1 項第2 款規定，偵查中之案件由檢察官依修
    正後之規定辦理，而修正後之該條例已刪除5 年內再犯之施
    用毒品案件應令入戒治處所強制戒治之規定，是依修正前規
    定5 年內再犯所受之強制戒治於新法施行時即不予執行，準
    此，因法律修正報結之強制戒治，係因法律修正而檢察官不
    予執行，施用毒品之人所受強制戒治並未執行完畢，是前揭
    毒品危害防制條例所規定之「觀察、勒戒或強制戒治執行完
    畢釋放」日期，應以實際經強制戒治執行完畢之時為準。如
    前所述，被告甲○○第一次犯施用毒品犯行，於89年5 月13
    日強制戒治執行完畢，於89年5 月14日釋放後，固又於強制
    戒治執行完畢釋放5 年內再犯施用毒品犯行，於91年8 月9
    日受強制戒治，先經原審法院以91年度毒聲字第8233號裁定
    停止戒治付保護管束後，於92年1 月14日因停止處分執行而
    釋放，再經該院以92年聲字第3317號裁定撤銷停止戒治，然
    此次強制戒治因被告未入戒治處所受強制戒治而經通緝在案
    ，嗣經臺灣高雄地方法院檢察署檢察官於93年2 月5 日因法
    律修正報結而未予執行。參照前揭說明，本件被告甲○○所
    受2 次強制戒治，僅第一次於89年5 月13日受強制戒治執行
    完畢，於89年5 月14日釋放，第二次之強制戒治並未執行完
    畢，是本件依毒品危害防制條例第20條第3 項及同條例第23
    條第2項 所定之「觀察、勒戒或強制戒治執行完畢」日期，
    自應係89年5 月14日，則本件公訴意旨所指被告於94年6 月
    13日下午3 時23分回溯24小時內某時許施用第一級毒品海洛
    因之行為，顯係在前揭強制戒治執行完畢釋放後5 年後所為
    ，並不符合前揭毒品危害防制條例第23條第2 項「強制戒治
    執行完畢釋放後5 年內」之訴追要件，自不能依前揭規定逕
    行追訴。
  (四)前揭毒品危害防制條例所規定觀察、勒戒或強制戒治執行完
    畢之基準點乃係規定訴追條件，係限制拘束人民權利，基於
    罪刑法定原則，其解釋應以文義射程範圍為限，而觀察、勒
    戒及強制戒治係拘束人身自由之保安處分，將行為人視為病
    犯，協助斷除毒癮之性質，與有罪判決及其執行，係確定並
    實現國家刑罰權，對行為人之法益侵害行為予以懲罰之性質
    不同。是前揭毒品危害防制條例所規定之「觀察、勒戒或強
    制戒治執行完畢釋放」之文義射程自不及於「經法院有罪判
    決確定或執行完畢」。本件被告所涉施用毒品犯行，係於強
    制戒治執行完畢釋放後5 年後所為，其於強制戒治執行完畢
    釋放後5 年內固曾因施用毒品罪，經法院判決有罪確定，而
    不符合毒品危害防制條例第20條第3 項之立法理由「觀察、
    勒戒或強制戒治後5 年後再犯者，顯見前所實施之觀察、勒
    戒或強制戒治已足以遮斷其施用毒品之癮，為期自新及協助
    其斷除毒癮，對此5 年後再犯者爰明定仍適用初犯之規定，
    先經觀察勒戒、強制戒治之程序」之意旨，然如前所述，被
    告所犯施用毒品案件，原則上應適用第20條之規定裁定施以
    觀察、勒戒，僅於觀察、勒戒或強制戒治執行完畢釋放後5
    年內再犯施用毒品案件時，始能起訴，本件被告施用毒品行
    為，既係在強制戒治執行完畢釋放後5 年後所為，已不符合
    前揭起訴之「強制戒治執行完畢釋放後5 年內」之要件，自
    不能適用毒品危害防制條例第23條第2 項之規定依法追訴，
    縱令其行為不符合毒品危害防制條例第20條第3 項規定之立
    法理由，仍應回歸施用毒品之原則性處理，亦即應由檢察官
    適用毒品危害防制條例第20條第1 項之規定，聲請法院裁定
    令入勒戒處所觀察、勒戒，尚不得任意擴張毒品危害防制條
    例第23條第2 項所規定之基準點。
  綜合以上，本件起訴並不具備毒品危害防制條例第23條第2 項
  規定之訴追要件，起訴應屬違背程序，揆諸前開說明，爰不經
  言詞辯論，逕為諭知不受理之判決。
三、本院查檢察官將92年8 月4 日指揮書記載強制戒治完畢日期
    ，認係強制戒治執行完畢之日期，因有誤會，然查被告甲○
    ○第一次強制戒治於89年5 月13日執行完畢，翌日即14日釋
    放後，仍未戒除毒癮，又自91年2 月2 日起至同年4 月10日
    止，連續在高雄市○鎮區○○路413 巷26號住處或公園所
    內施用第一級毒品海洛因多次，業經原審法院於91年10月18
    日以91年度訴字第1685號判處有期徒刑1 年，嗣經上訴本院
    後，撤回上訴而告確定，有上開原審法院判決書及臺灣高雄
    地方法院檢察署刑案資料查註紀錄表在卷可考。本案檢察官
    起訴被告犯罪時間為94年6 月13日下午3 時23分回溯24小時
    內之某時，距第一次強制戒治完畢釋放後已逾5 年，雖依修
    正後之毒品危害防制條例第20條第3 項規定5 年後再犯第10
    條之罪者，應適用前2 項之規定，以文義觀之，本案距第一
    次強制戒治完畢已逾5 年，檢察官似仍應聲請裁定觀察勒戒
    ，而不得逕行起訴。然觀諸該條例第20條第3 項之立法修正
    理由，係謂「觀察勒戒或強制戒治5 年後，再犯者，顯見前
    所實施之觀察、勒戒或強制戒治已足以遮斷其施用毒品之癮
    ，為期自新及協助其斷除毒癮，對此5 年後再犯者爰明定仍
    適用初犯之規定，先經觀察、勒戒、強制戒治之程序」。參
    酌上開法條規定及立法理由意旨，堪認被告於觀察、勒戒或
    強制戒治執行完畢後，須於5 年內均無施用毒品之行為，始
    能認其前所實施之觀察、勒戒或強制戒治已足遮斷被告施用
    毒品之癮，而得於5 年後再犯時得依毒品危害防制條例第20
    條第3 項適用初犯之規定，重行觀察勒戒、強制戒治之程序
    ，反面言之，如被告於執行強制戒治完畢釋放後5 年內有再
    次施用毒品之行為，縱其第3 次施用毒品之行為係於釋放後
    5 年後發生，亦不得再適用初犯之規定，先經觀察、勒戒、
    強制戒治之程序，而應逕予起訴論罪科刑，被告於強制戒治
    執行完畢釋放後，既已於5 年內有第2 次施用第一級毒品海
    洛因再被判處有期徒刑1 年確定，雖本案發生於前開強制戒
    治執行完畢5 年之後，揆諸前揭說明，即不得適用初犯之規
    定，而應由檢察官偵查起訴，原審竟認檢察官之起訴違背程
    序，諭知不受理之判決，自有未合，檢察官上訴以本案所謂
    強制戒治執行完畢之日，應以法律修正之施行日即93年1 月
    19日為準，本院雖不予苟同，惟原判決既有可議，即應由本
    院將原判決撤銷，發回原審法院更為審理，並不經言詞辯論
    為之。檢察官移送併辦部分（94年度毒偵字第8763號）亦一
    併發回審理。
據上論斷，應依刑事訴訟法第369 條第1 項後段、第372 條，判
決如主文。
中　　華　　民　　國　　94　　年　　11　　月　　29　　日
                  刑事第四庭    審判長法  官  蕭權閔
                                      法  官  林水城
                                      法  官  陳吉雄
以上正本證明與原本無異。
如不服本判決應於收受本判決後10日內向本院提出上訴書狀，其
未敘述上訴理由者，並得於提起上訴後10日內向本院補提理由書
狀（均須按他造當事人之人數附繕本）「切勿逕送上級法院」。
中　　華　　民　　國　　94　　年　　12　　月　　1 　　日
　　　　　　　　　　　　　　　　　　　書記官  梁美姿
                                                      Q
